【裁判字號】    91,上更(一),317
【裁判日期】    920107
【裁判案由】    常業重利
【裁判全文】
臺灣高等法院臺中分院刑事判決            民國九十一年度上更(一)字第三一七號
    上  訴  人
    即  被  告  庚○○  男  三.
                戊○○  男  三.
                己○○  男  四.
右上訴人等因常業重利案件，不服臺灣臺中地方法院中華民國八十九年四月二十七日
第一審判決（民國八十七年度訴字第二五七六號，起訴案號：臺灣臺中地方法院檢察
署八十七年度偵字第八七九三號），提起上訴，經判決後，由最高法院發回更審，本
院判決如左：
    主      文
上訴駁回。
    事      實
一、庚○○基於牟取不法重利之犯意，自民國（下同）八十六年十二月下旬起，經營
    地下錢莊為金錢貸放業務，利用在聯合報報紙刊登「身分證借款，來就借，三萬
    （新臺幣，下同）以內，電洽０四─0000000」之廣告，再將該電話轉接
    至０四─0000000號電話，遇有不特定急需款項者以上開電話聯絡後，即
    自稱「黃世賢」，另行約定地點，由借款者持身分證借貸款項，並開立同額或借
    款金額二倍之支票或本票交庚○○收執，並依借款者之條件，以十日為一期，每
    一萬元一期收取一千元至二千元不等之利息，以此方式取得與原本顯不相當之重
    利，並恃該重利所得維生而以之為常業。戊○○（原名：張天銘，於八十七年七
    月二十八日改名）、己○○二人明知上情，仍分別與庚○○基於重利放款之共同
    犯意聯絡，戊○○自八十七年二月下旬起，以每月三萬元之代價受僱於庚○○，
    己○○則自同年四月一日起參與重利放款業務，由庚○○提供０九三一─六六四
    八０五號之行動電話予戊○○，及提供０九三二─六三一五六五號之行動電話予
    己○○以為聯絡使用，戊○○、己○○二人均負責與借款者聯絡、催討本金及利
    息，以此方式共同以之為常業。適甲○○於不詳時間在聯合報見到刊登之放款廣
    告，乃於八十七年一月二十九日因支付生活費、房租等費用急需用錢，而以上開
    方式向庚○○借款三萬元（利息以十天為一期，每一萬元一期二千元，計六千元
    預扣，另扣手續費一千元，甲○○實拿二萬三千元，並簽立借款二倍即六萬元之
    本票以供擔保）。另丙○○於不詳時間在聯合報見到刊登之放款廣告，於同年三
    月初、同年三月二十五日，亦因繳付票款急需用錢，而以上開方式向上開地下錢
    莊分別借款五萬元（利息以十天為一期，每一萬元一期一千五百元、計七千五百
    元預扣，丙○○實拿四萬二千五百元，並簽立同額支票三紙以為擔保）、六萬元
    （預扣利息九千元、並簽發發票人丙○○、付款人台新國際商業銀行大里分行、
    面額均為二萬五千元、發票日八十七年四月十二日、同年月十三日之支票二張及
    面額一萬元之支票共三張以為擔保）。嗣因甲○○無法如期清償利息，庚○○、
    戊○○、己○○等三人為順利取回借出之本金，並取得甲○○未繳納之利息，於
    八十七年四月十三日下午四時許，由戊○○、己○○二人前往臺中縣太平市○○
    路五十七巷八號七樓甲○○之住處催討債務，甲○○因不堪其擾，遂報警處理。
旋於同年月二十八日下午三時三十分許，在臺中市○○路○段三六一號臺灣日報
    前查獲前來向甲○○取款之戊○○、己○○二人，並扣得庚○○印製，交付予己○○使用，供借貸聯絡使用之名片一盒（上印：光華聯合代書陳家聲０四─00
    00000、０九三二─六三一五六五）、庚○○分別提供予戊○○、己○○聯
    絡借貸使用之０九三一─六六四八０五號、０九三二─六三一五六五號行動電話
    各一支及前開丙○○借款時所簽發，付款人台新國際商業銀行大里分行、發票日
    八十七年四月十二日、同年月十三日、面額均為二萬五千元之支票二紙等。
二、案經臺中市警察局報請臺灣臺中地方法院檢察署檢察官偵查起訴。
    理      由
一、訊據上訴人即被告（下稱被告）庚○○坦承於前開時間有經營上開地下錢莊以十
    日為一期，每一萬元一期收取一千元至二千元不等之利息及在報紙上刊登上開廣
    告及貸以三萬元予甲○○等事實不諱（見本院上訴卷第三十九頁至第四十一頁、
    第一百十頁），惟矢口否認有常業重利之犯行，辯稱：伊並未僱用戊○○、己○○等二人，且僅借給甲○○而已，另案發時伊尚在做探勘工程之工作，並非以重
    利為常業云云。被告戊○○對於右開受僱在上開地下錢莊負責與借款者聯絡、催
    討本金及利息等事實供認不諱（見本院上訴卷第四十二頁至第四十三頁、第九十
    頁反面及第一百十二頁），惟矢口否認有常業重利之犯行，辯稱：伊僅係受僱幫
    忙向借款人收取利息，並未參與經營地下錢莊，應僅成立幫助犯。另庚○○並未
    提供上開行動電話供伊使用，伊係單純受僱，為時短暫，故僅成立普通重利罪而
    已云云。被告己○○亦坦承有幫忙被告庚○○收帳及於八十七年四月十三日下午
    、同年四月二十八日下午兩次與戊○○前去向甲○○催討本金及利息等事實（見
    本院上訴卷第四十三頁至第四十四頁、第一百十四頁），惟矢口否認有常業重利
    之犯行，辯稱：庚○○並未提供上開行動電話供伊使用，至在車上查到之名片係
    印錯之名片。另伊原本要與庚○○合夥，後來因未拿錢出來，故未參與合夥云云
    。嗣於本院審理時，被告庚○○復辯稱：「我沒有在聯合報刊登借貸廣告，我有
    騙甲○○說是我登的」等語，被告張鈞嗚辯稱伊並未受僱於庚○○云云。惟查：
    （一）右開犯罪事實，業據被告戊○○、己○○於警訊及偵查初供時分別自白不
    諱（見偵查卷第十頁至第十一頁、第十三頁至第十五頁及第三十四頁反面），核
    與證人甲○○於警訊時供稱：「我是看聯合報向地下錢莊借錢，是向自稱『黃世
    賢』（即庚○○）借款；有時是『黃世賢』向我索取利息，有時是己○○、張天
    銘（即戊○○）二人索取利息」等語，及證人丙○○於警訊、原審及本院前審審
    理時到庭均證稱：「我是看報紙借錢，是戊○○出面洽談借款事宜」等語均相符
    ，且該二證人均於警訊時並當場指認戊○○、己○○本人及甲○○指認庚○○之
    口卡片無訛。（二）被告己○○、戊○○嗣於偵查中雖翻異前供，被告戊○○改
    稱：係因庚○○欠其錢，故拿一張甲○○為背書人、面額三萬五千元之支票給其
    抵債，其由己○○陪同去向甲○○要錢，並未受僱於庚○○云云。被告己○○亦
    改稱：其係陪同戊○○去向甲○○催討債務，亦未受僱於庚○○云云。被告庚○○亦附合其二人上開所供，辯稱：係伊欠戊○○錢，而將甲○○背書之支票交予
    戊○○抵債云云。但查苟其等所辯屬實，衡情被告己○○、戊○○理當於查獲時
    對此攸關重利犯行成立與否之重要事項詳加說明以示清白，豈有於警訊及偵查初
    訊時對此均未加置喙之理？雖證人甲○○嗣於偵查中改稱：「是在大連路工地與
    庚○○相識，曾有週轉不靈而向庚○○借款三萬元」等語。但查證人甲○○於八
    十七年五月十二日偵查中即當庭表明：「對方有來電，要我不要追究」等語（見
    偵查卷第四十六頁反面），旋於同年月十四日具狀表示願撤回對被告等之告訴，
    嗣於八十七年六月二十四日偵查中始改為上揭供詞，於原審及本院前審審理時則
    經多次傳喚均不到庭，顯見證人甲○○嗣後所供，係出於無奈，為迴護被告等人
    之詞，委無可採。再者，被告等固於偵查中提出甲○○背書、付款人臺中市第七
    信用合作社、發票日八十七年四月六日、面額三萬五千元之支票影本一紙，惟查
    該紙支票提示日期為八十七年五月十四日，有第七商業銀行八十七年五月二十八
    日七健行字第一七五九號函附之明細表一份在卷可稽，則該紙支票既未於票據法
    所定之提示期限內提示，依該法之規定，對發票人以外之前手喪失追索權，則被
    告庚○○何來將之轉給被告戊○○，由被告戊○○出面向背書人即甲○○追討票
    據債務？再參以卷附證人甲○○與被告戊○○、己○○二人所簽之和解書，日期
    為八十七年五月十三日，即被告等係於簽訂和解書之翌日始將上開支票提示，此
    在在與常情有違。由是觀之，顯見該紙支票係被告等事後臨訟勾串所為甚明，當
    無足採為對被告等有利之認定。（三）再查被告己○○、戊○○為警查獲時，當
    場扣得印有「光華聯合代書陳家聲０四─0000000、０九三二─六三一五
    六五」之名片一盒，而按被告己○○供承該０九三二─六三一五六五之電話係伊
    使用之電話，被告庚○○亦於原審審理時供承該名片係伊所印製，則苟非其等間
    就重利犯行有犯意聯絡及行為分擔，何以被告庚○○會印製名片供被告己○○使
    用？雖被告庚○○、己○○分別辯稱並無陳家聲其人，該名片是印錯了云云，惟
    衡情名片印壞即無使用之價值，何以交由被告己○○隨身攜帶？足見其二人上開
    所辯，與事實不符，實無足採。參以被告等為警查獲時猶隨身攜帶上開名片等情
    以觀，益證被告等確有經營重利犯行之業務彰彰甚明。（四）又上開行動電話二
    支確係被告庚○○所提供，已據被告己○○、戊○○於警訊時分別陳明在卷（見
    偵查卷第十頁反面、第十四頁）。另證人甲○○確因支付生活費、房租等費用急
    需用錢，而以上開方式向被告庚○○借款三萬元，證人丙○○亦因繳付票款急需
    用錢，而以上開方式向上開地下錢莊分別借款五萬元及六萬元，亦據證人甲○○
    、丙○○分別供明在卷（見偵查卷第十八頁及本院上訴卷第九十七頁）。（五）
    被告戊○○自八十七年二月下旬起，受僱於被告庚○○，證人甲○○於同年一月
    二十九日向被告庚○○借款時，被告戊○○雖尚未受僱，又被告己○○自同年四
    月一日起參與重利放款業務，雖亦係在證人甲○○、丙○○於同年三月初、同年
    三月二十五日向上開地下錢莊借款之後，惟被告戊○○、己○○均曾於證人甲○○借款之後向該證人索取利息，被告戊○○於證人丙○○借款時曾出面洽談借款
    事宜，且證人甲○○嗣因無法如期清償利息時，被告戊○○、己○○於同年四月
    十三日共同出面向證人甲○○催討債務，已經證人甲○○、丙○○於警訊時供證
    明確，關於洽談借款事宜、索取利息以及催討債務，均屬參與重利放款之業務範
    圍，被告戊○○、己○○分別自八十七年二月下旬、同年四月一日參與重利放款
    時起，與被告庚○○具有常業重利之犯意聯絡及行為分擔。（六）綜上所述，足
    證被告等上開所辯顯均係事後勾串卸飾之詞，不足採信。按被告等放款之利息，
    每貸以一萬元每日利息一百元至二百元，且先預扣利息，此顯逾一般銀行放款之
    利率甚鉅，被告等顯係取得與原本顯不相當之重利甚明。此外，復有扣案之如事
    實欄所載供聯絡使用０九三一─六六四八０五號、０九三二─六三一五六五號行
    動電話各一支、名片一盒及卷附之發票人丙○○、付款人台新國際商業銀行大里
    分行、面額二萬五千元之支票二紙等足稽。又證人甲○○係看到聯合報貸款之廣
    告，始向被告庚○○借款，已經證人甲○○於警訊時供證明確（見八十七年度偵
    字第八七九三號卷第十八頁、第十九頁），被告庚○○於本院前審亦坦承有在報
    紙上刊登貸款廣告及貸款予甲○○之事實（見上訴卷第三十九頁至第四十一頁、
    第一百十頁），足見被告庚○○確有在聯合報上刊登放款之廣告，洵堪認定，被
    告庚○○於偵查中及本院審理時否認其有在報紙上刊登廣告之情，為屬卸責之詞
    ，不可採取。本件事證明確，被告等犯行洵堪認定。
二、按刑法上所謂常業犯，指反覆以同種類行為為目的之社會活動之職業性犯罪而言
    ，至於犯罪所得之多寡，是否恃此犯罪為唯一之謀生職業，則非所問，縱令兼有
    其他職業，仍無礙於該常業犯罪之成立（最高法院八十五年度臺上字第五一０號
    判例參照）。查本件被告庚○○於原審審理時供陳因聽友人稱此業很好賺始從事
    此業，並斥資在報上刊登廣告招攬生意，且擔任上開地下錢莊之負責人，復以每
    月三萬元之代價僱用被告戊○○及委託被告己○○等二人負責與借款者聯絡、催
    討本金及利息等工作，足見被告等自有恃重利放款所得維生以之為常業之犯意甚
    明，被告庚○○於行為當時縱令尚在做探勘工程之工作，亦不影響其常業犯罪之
    成立。另被告戊○○、己○○負責與借款者聯絡、催討本金及利息等工作，係參
    與重利罪犯罪構成要件之行為，亦應成立共同正犯。核被告等所為，均係犯刑法
    第三百四十五條之常業重利罪。被告戊○○、己○○分別自八十七年二月下旬、
    同年四月一日參與放款業務時起，與被告庚○○具有犯意聯絡及行為分擔，均為
    共同正犯。原審適用刑法第二十八條、第三百四十五條、第三十八條第一項第二
    款，罰金罰鍰提高標準條例第一條前段之規定，審酌被告等犯罪之動機、目的，
    經營地下錢莊，破壞社會經濟秩序，且於借款人未能如期還款時，即恃強催討債
    務為常業者，惡性非輕，犯後復飾詞否認犯行等一切情狀，分別量處被告庚○○
    有期徒刑壹年拾月，被告戊○○、己○○各有期徒刑壹年陸月。又以扣案印有「
    光華聯合代書陳家聲」之名片一盒係被告庚○○印製，供借貸聯絡使用，０九三
    一─六六四八０五號、０九三二─六三一五六五號之行動電話分別係被告庚○○
    交付予被告戊○○、己○○供聯絡收款之用，已據被告戊○○、己○○於警訊時
    供承甚明，均係被告庚○○所有，且為供被告等共犯本罪所用之物，並依法宣告
    沒收。另扣案發票人丙○○、付款人台新國際商業銀行大里分行、面額均為二萬
    五千元、發票日八十七年四月十二日、同年月十三日之支票二張，係被害人丙○○借款時所簽發以供擔保之票據，可供被告等於借款額度內依法定利率求償，故
    不予諭知沒收。至本案查獲時自被告己○○處扣得之現金九萬五千元，被告己○○堅決否認與本案有關，辯稱係其私人之款項，而亦查無其他積極證據足資證明
    該等款項係被告等犯本罪所用或所得之物，亦不予諭知沒收，原審認事、用法，
    核無違誤，量刑亦屬妥適，被告等上訴意旨均否認犯罪，指摘原判決不當，均為
    無理由，應予駁回。
三、移送併辦（八十七年度偵字第二一四一五號）意旨另以：被告己○○於八十七年
    四月二十八日下午三時三十分許，在臺中市○○路○段三六一號臺灣日報前為警
    查獲後，仍不知悔改，復與吳立維（原名吳連昌）、熊寶生、林沛民（三人另案
    提起公訴）共同基於牟取不法重利之犯意聯絡，在自由時報、聯合報刊登「幫你
    解決信貸」廣告，以０四─0000000號電話轉接至０九０─五七四八五四
    號行動電話，與急需用錢者約定時間、地點洽談借貸事宜，由急需借款者以身分
    證向其等借款，並開立借款金額三倍之本票交予吳立維等人收執，乘葉贏仁、丁○○急需用錢之際，於八十七年九月二十五日以電話聯絡後，約定在臺中縣太平
    市○○路一○六二號丁○○之工廠，以每借一萬元，每十天利息二千元，借貸三
    萬元予葉贏仁、丁○○，由葉贏仁簽發面額三萬零三百元、六萬零三百元之本票
    各一張，由丁○○背書後交付熊寶生等人，且由葉贏仁交付身分證，熊寶生等人
    並預先扣取一期利息六千元及手續費一千元，實際交付二萬三千元，而取得與原
    本顯不相當之重利，並以之為業。至同年十月三日上午十一時許，葉贏仁因無力
    清償，熊寶生與林沛民及另二位不詳姓名者，至上址向丁○○催討借款，因丁○○無法清償，即由熊寶生取走丁○○之身分證，丁○○即乘機報警。嗣吳立維、
    林沛民、己○○與熊寶生共同基於妨害丁○○行使權利之犯意聯絡，由吳立維、
    林沛民、己○○於同日晚上八時許，再至上址，由吳立維、己○○將丁○○所有
    之砂輪機一臺、麻輪六片、銅二箱（重約一百公斤），強行搬上己○○駕駛之車
    牌號碼ＮＨ─九一七六號自用小客車，得手後，己○○甫駕駛該車擬離開上址，
    適為據報到場之警員查獲，並起出上開砂輪機等物，斯時熊寶生亦駕車至該處，
    同為警查獲，林沛民則在現場因行跡可疑，亦為警查獲，因認被告己○○此部分
    亦涉有常業重利之罪嫌云云。惟按犯罪事實應依證據認定之，無證據不得推定其
    犯罪事實，刑事訴訟法第一百五十四條定有明文。訊據被告己○○堅決否認有併
    辦部分之犯行，辯稱：伊為警查獲當日始自桃園中壢南下，欲接其友人後於翌日
    同往屏東參加婚禮，行至太平市時，接到吳立維之電話，請伊至太平市東平橋附
    近相會，伊應邀前往，吳立維說其與丁○○間有債務糾紛請伊幫忙處理，砂輪機
    等物品係吳立維及丁○○搬上伊之小客車，伊不清楚何事云云。經查證人林沛民
    、丁○○於警訊時均供稱：「是向熊寶生借錢的」等語，而未指認被告己○○為
    貸以金錢之人。且同案被告熊寶生於警訊、偵查中均坦承：其係地下錢莊之負責
    人，吳連昌（即吳立維）是伊邀他幫伊催討債務之人，並非與之共同經營云云；
    於偵查中並供稱：「不知道己○○為何會到場」等語（見偵查卷第四十三頁反面
    ）。核與證人吳立維於原審審理時到庭證稱：「查獲當日係熊寶生邀我去那裡要
    拿錢給我，林沛民、熊寶生二人均係我約去那裡，我叫己○○來搬東西，他不知
    道要到現場做何事」等語相符（見原審八十九年二月十五日審判筆錄）。而查證
    人吳立維與被告乃為甥舅關係，則被告辯稱係應吳立維之邀臨時前往為之處理債
    務問題等語，顯非全然無憑。是此部分依現有之事證，尚難達於確信被告有參與
    此部分重利犯行之程度，故難遽令被告己○○擔負共同重利之罪行，此外，復查
    無其他確切證據足資證明被告己○○確有此部分常業重利之犯行，其此部分犯罪
    要屬不能證明。此部分既應為無罪之判決，即與起訴部分不生連續關係，本院無
    法就此部分併予審判，是此部分應由檢察官另行依法處理。至被告己○○是否涉
    有刑法之強制罪嫌，因與本案起訴部分罪名互殊，且亦難認有何裁判上一罪之關
    係，本院自不得併予以審理，附此敘明。
四、據上論斷，應依刑事訴訟法第三百六十八條，判決如主文。
本案經檢察官乙○○到庭執行職務。
中      華      民      國      九十二  年      一      月      七      日
                                臺灣高等法院臺中分院刑事第九庭
                                      審判長法  官  吳  重  政
                                            法  官  趙  春  碧
                                            法  官  康  應  龍
右正本證明與原本無異。
如不服本判決應於收受送達後十日內向本院提出上訴書狀，其未敘述上訴之理由者並
得於提起上訴後十日內向本院補提理由書（均須按他造當事人之人數附繕本）。
                                            書記官  林  育  德
中      華      民      國      九十二  年      一      月      九      日
附錄：
刑法第三百四十四條
乘他人急迫、輕率或無經驗貸以金錢或其他物品，而取得與原本顯不相當之重利者，
處一年以下有期徒刑、拘役或科或併科一千元以下罰金。
刑法第三百四十五條
以犯前條之罪為常業者，處五年以下有期徒刑，得併科三千元以下罰金。
                                                                      Ａ


司法院資訊處製作；財團法人民間司法改革基金會備份。
